【裁判字號】    99,訴,146
【裁判日期】    991027
【裁判案由】    妨害性自主
【裁判全文】
臺灣臺東地方法院刑事判決               99年度訴字第146號
公  訴  人  臺灣臺東地方法院檢察署檢察官
被      告  丁○○
指定辯護人  本院公設辯護人乙○○
上列被告因妨害性自主案件，經檢察官提起公訴（99年度偵字第
11號），本院判決如下：
    主  文                                              
丁○○對女子以強暴之方法而為性交，累犯，處有期徒刑年捌
月。
    犯罪事實
一、丁○○曾於民國94年間因強盜、搶奪及竊盜等案件，經本院
    以94年度訴字第133號判決各判處有期徒刑4年、10月、10月
    ，應執行有期徒刑5年6月確定，嗣經本院以96年度聲減字第
    371號裁定就其所犯上開搶奪及竊盜二罪各減為有期徒刑5月
    ，並就上開三罪定應執行刑為有期徒刑4年9月確定，甫於98
    年2月20日縮短刑期假釋出監，迄至98年11月11日未經撤銷
    假釋視為執行完畢，猶不知悔改，其於98年12月18日中午12
    時31分許（起訴書誤載為12時許），在址設臺東縣臺東市○
    ○路25號之臺東縣政府文化局地下室停車場男生廁所內，因
    見編號0000甲0000女子（39年2月生，真實姓名年籍詳卷，依
    性侵害犯罪防治法第12條第2項之規定，不得揭露足以識別
    被害人身分之資訊，以下簡稱甲女）獨自在該處進行清掃工
    作，竟基於強制性交之犯意，先徒手毆打甲女臉部，使甲女
    頭部碰撞地面後受創昏迷，致甲女受有頭部後腦出血、左臉
    部瘀青及牙齒搖動等傷害（未另行構成傷害罪），迫使甲女
    就範，再強行脫去甲女之外、內褲，繼之於撫摸其陰莖直至
    射精後，將其沾有精液之手指插入甲女之陰道內，以此強暴
    之方法對甲女強制性交得逞。嗣經警據報調閱監視錄影畫面
    ，前往丁○○位於臺東縣臺東市○○街段195號之住處將之
    逮捕到案，並徵得丁○○同意執行搜索，而於其位於上址住
    處內，扣得丁○○作案時所身著之牛仔長褲、長袖花襯衫、
    藍色夾克各1件、黑色運動鞋1雙及銀色半罩式安全帽1頂，
    並採集丁○○唾液檢體，送請內政部警政署刑事警察局比對
    鑑定結果，認丁○○唾液檢體之DNA甲STR型別與甲女外陰部
    及陰道深部棉棒精子細胞層之DNA甲STR型別相符，始悉上情
    。
二、案經臺東縣警察局臺東分局報請臺灣臺東地方法院檢察署檢
    察官偵查起訴。
    理  由
一、程序部分：
（一）被告丁○○經送行政院國軍退除役官兵輔導委員會臺東榮
      民醫院（以下簡稱臺東榮民醫院）鑑定其精神狀態之結果
      ，認為其於鑑定時情緒大致平穩，注意力集中，能配合完
      成訪談，言談切題有條理，思考流程順暢，認知功能正常
      ，情緒低落，此有該院99年3月30日精神鑑定報告書在卷
      可憑（見偵卷第55至58之1頁）；參諸本案分別於99年8月
      6日上午11時、99年10月13日下午2時10分許進行審理時，
      被告於審判中對於本院所詢相關案發過程、原因及年籍資
      料均能自行描述說明，足認被告於審判時之精神狀態尚未
      達心神喪失之階段，應無刑事訴訟法第294條第1項之停止
      審判事由。
（二）按被告以外之人於審判外之言詞或書面陳述，除法律有規
      定者外，不得作為證據，刑事訴訟法第159條第1項定有明
      文。經查：
    1.復按審判長、受命法官或檢察官，得就鑑定事項有特別知
      識經驗或經政府機關委任有鑑定職務者，選任為鑑定人，
      或囑託醫院、學校或其他相當之機關、團體為鑑定，或審
      查他人之鑑定，並準用第203條至第206條之1規定。鑑定
      之經過及其結果，應命鑑定人以言詞或書面報告，刑事訴
      訟法第198條、第206條第1項、第208條第1項分別定有明
      文。而法院或檢察官依刑事訴訟法第208條第1項規定，囑
      託醫院、學校或機關、團體為鑑定，並無必須命實施鑑定
      之人為具結之規定，此觀同條項將同法第202條關於鑑定
      人具結義務之規定排除，未在準用之列即明。此與同法第
      208條第2項明定，於實施鑑定之人為言詞報告或說明時，
      準用同法第202條規定，顯屬有別。因此囑託醫院、學校
      或機關、團體為鑑定，雖未命實施鑑定之人具結，祇須其
      以言詞或書面就鑑定之經過及其結果提出之鑑定報告，符
      合刑事訴訟法第206條第1項、第208條所規定之形式要件
      ，即具有證據能力，此即屬於刑事訴訟法第159條第1項所
      稱「法律有規定」之特別情形。而受託從事鑑定之機關、
      團體提出之鑑定報告，其證明力如何，則由法院本於確信
      自由判斷，如其所為判斷，並不違背經驗法則及論理法則
      ，即不得指為違法。又法院或檢察官於囑託機關或團體為
      鑑定時，為探求真實及究明鑑定經過，固得依同法第208
      條第1項後段規定，命實際實施鑑定之人到場，就鑑定之
      相關事項，以言詞報告或說明，此時受託之鑑定機關、團
      體即應提供實施鑑定之人之身分資料，以供法院通知其到
      庭踐行調查程序。惟有無命實際實施鑑定之人到場，以言
      詞報告或說明之必要，事實審法院自有依具體個案情節斟
      酌決定之權。另依同法第208條第2項規定，於前項由實施
      鑑定之人為言詞報告或說明之情形，當事人、辯護人始得
      準用同法第166條至第167條之7等規定，對實施鑑定之人
      詰問，惟若法院認鑑定機關、團體所提之書面鑑定報告，
      內容完備而明確，別無傳喚實施鑑定之人為言詞報告或說
      明之必要，此時即使鑑定機關、團體未提供或揭露實施鑑
      定之人之身分資料，亦與該鑑定報告有無證據能力及證明
      力如何之判斷無關而，當事人、辯護人即使因而無法對之
      行詰問，亦無侵害其詰問權可言（最高法院99年度臺上字
      第1881號、第2578號及98年度臺上字第6574號判決可資參
      照）。經查，卷附臺東榮民醫院99年3月30日精神鑑定報
      告書（見偵卷第55至58之1頁），係由檢察官依刑事訴訟
      法第206條第1項、第208條第1項前段規定囑託臺東榮民醫
      院鑑定被告精神狀態所出具之書面鑑定報告，鑑定者係臺
      東榮民醫院身心科醫師吳佳璇，該鑑定報告業已具體載明
      其鑑定事由、鑑定經過、精神狀態檢查、心理測驗及其他
      特殊檢查、精神科檢查及鑑定結果等內容，除擔保本案係
      由具有精神科及心理專業知識經驗之醫師為鑑定外，該報
      告內容已足供本院檢驗及判別其進行鑑定之依據及過程為
      何，是上開醫院已就檢察官囑託鑑定之經過情形以書面方
      式回覆綦詳，自應符合刑事訴訟法第206條第1項、第208
      條規定機關鑑定之要件，上開鑑定者於鑑定前依法亦無須
      再為具結；另內政部警政署刑事警察局99年2月6日刑醫字
      第0980178367號鑑驗書（見偵卷第42至46頁），雖非由檢
      察官或本院囑託鑑定，然於司法警察機關調查中之案件，
      為因應實務上或有量大、急迫之現狀，針對該類案件之性
      質，認為當然有鑑定之必要者，基於檢察一體原則，得由
      該管檢察長對於轄區內之案件，以事前概括選任鑑定人或
      囑託鑑定機關、團體之方式，俾便轄區內之司法警察官、
      司法警察對於調查中之此類案件，得即時送請先前已選任
      之鑑定人或囑託之鑑定機關、團體實施鑑定，該鑑定人或
      鑑定機關（團體）亦應視同受承辦檢察官所選任或囑託而
      執行鑑定業務（法務部92年9月1日法檢字第0920035083號
      函可資參照），觀諸臺灣高等法院檢察署已概括選任內政
      部警政署刑事警察局為轄區司法警察機關調查中案件有關
      DNA鑑定事項之鑑定機關，此種由檢察機關概括選任鑑定
      人或概括囑託鑑定機關、團體，再轉知司法警察官、司法
      警察於調查犯罪時參考辦理之作為，法無明文禁止，係為
      因應現行刑事訴訟法增訂傳聞法則及其例外規定之實務運
      作而為，此種由司法警察官、司法警察依檢察官所概括選
      任之鑑定或囑託鑑定機關、團體所出具之機關鑑定書面，
      為實施鑑定之人員依專業知識經驗陳述其判斷意見，核與
      檢察官選任或囑託為鑑定之性質並無差異，依刑事訴訟法
      第159條第1項及同法第208條第1項準用第206條第1項之規
      定，均為傳聞法則之例外，且與本件訴訟上之待證事實具
      有相當之關聯性，依刑事訴訟法第159條第1項及同法第
      208條第1項準用第206條第1項之規定，為傳聞法則之例外
      ，且與本件訴訟上之待證事實具有相當之關聯性，況經本
      院依法定調查證據程序提示被告及其指定辯護人並告以要
      旨，被告及其指定辯護人對於上揭精神鑑定報告書及鑑驗
      書始終不爭執其證據能力，揆諸上開說明，自均具證據能
      力。
    2.又按被告以外之人於審判外之言詞或書面陳述，除法律有
      規定者外，不得作為證據；又被告以外之人於審判外之陳
      述，雖不符同法第159條之1至第159條之4之規定，而經當
      事人於審判程序同意作為證據，法院審酌該言詞陳述或書
      面陳述作成時之情況，認為適當者，亦得為證據；又當事
      人、代理人或辯護人於法院調查證據時，知有第159條第1
      項不得為證據之情形，而未於言詞辯論終結前聲明異議者
      ，視為有前項之同意，刑事訴訟法第159條第1項、第159
      條之5分別定有明文。考其立法意旨在於傳聞證據未經當
      事人之反對詰問予以核實，原則上先予排除。惟若當事人
      已放棄反對詰問權，於審判程序中表明同意該等傳聞證據
      作為證據；或於言詞辯論終結前未聲明異議，基於尊重當
      事人對傳聞證據之處分權，及證據資料愈豐富，愈有助於
      真實發見之理念，且強化言詞辯論主義，使訴訟程序得以
      順暢進行，上開傳聞證據亦均具有證據能力。而所謂「審
      酌該陳述作成時之情況，認為適當」者，係指依各該審判
      外供述證據製作當時之過程、內容、功能等情況，是否具
      備合法可信之適當性保障，加以綜合判斷而言（最高法院
      94年度臺上字第3277號判決可資參照）。經查，本判決下
      列所引用之各該被告以外之人所為審判外之陳述以及其他
      書面陳述，雖均屬傳聞證據，且查無符合同法第159條之1
      至第159條之4等情形，惟當事人於本院準備程序及審判期
      日中就證據能力部分均表示無意見而不予爭執，且迄至言
      詞辯論終結前，當事人知悉有同法第159條第1項不得為證
      據之情形，猶未再聲明異議，本院審酌上開證據資料製作
      時之情況，並無違法不當（例如：該違背法定程序屬證據
      相對排除法則，且情節重大）及證明力明顯過低之瑕疵，
      亦認為以之作為證據應屬適當，依刑事訴訟法第159條之5
      規定，認上揭證據資料均有證據能力。
    3.至卷附現場照片16張、勘察照片9張及監視錄影光碟翻拍
      照片4張（見警卷第20至29頁、第34頁密封袋），均係以
      科學方法之方式拍攝記錄所留存之現場影像，固具文書證
      據之外觀，然其等並未存在因「知覺」、「記憶」、「表
      達」及「真誠」等供述要素所可能產生錯誤或扭曲之情形
      ，非屬供述證據，而為調查犯罪所得之證物，均應無傳聞
      法則之適用。而上開照片均係於案發後所拍攝，復查卷內
      現存事證均無積極證據足以懷疑或證明上揭照片有經偽造
      、變造或違法取得之情形，且與本件訴訟上之待證事實具
      有相當之關聯性，再經本院依法定調查證據程序提示被告
      及其指定辯護人辨識無訛，自均具證據能力。
二、認定犯罪事實所憑之證據及理由：
（一）上揭犯罪事實，業據被告於警詢、偵查及本院審理中坦白
      承認（見警卷第4至6頁、偵卷第6至7、61至62頁及本院卷
      第34、57頁、第57頁背面），核與證人即被害人甲女於警
      詢中指訴之被害情節大致相符（見警卷第7至10頁），並
      無明顯矛盾或齟齬不合之處，尚難謂有何明顯而重大之瑕
      疵可指；而警方採集被告之唾液檢體，送請內政部警政署
      刑事警察局比對鑑定結果，認與被害人外陰部及陰道深部
      棉棒精子細胞層之DNA甲STR型別相符等情，此有內政部警
      政署刑事警察局99年2月6日刑醫字第0980178367號鑑驗書
      1紙附卷可參（見偵卷第42至46頁），亦核與被害人所述
      遭受被告性侵害之情況相合；稽之證人甲女係身心健全之
      成年人，其與被告間素無怨隙，此亦為被告所不否認，苟
      非實情，甲女當無不顧個人隱私名節曝己於訴訟中，虛捏
      不堪之受害情節故為誣指使之身陷偽證追訴之風險而設詞
      誣攀被告之動機或必要，是證人甲女所為上開證言核與實
      情相符，堪予採信。此外，並有臺東縣警察局99年2月12
      日東警鑑字第0990034047號函所檢附之刑案現場勘察採證
      報告、內政部警政署刑事警察局99年2月6日刑醫字第0980
      178367號鑑驗書、性侵害犯罪事件通報表、臺東縣警察局
      臺東分局搜索扣押筆錄、扣押物品目錄表、同意書、刑案
      現場測繪圖、現場照片16張、勘察照片9張及監視錄影光
      碟翻拍照片4張等件在卷可稽（見警卷第13至29頁、第34
      頁密封袋及偵卷第34至47頁）。況被告所為上開不利於己
      之供述，既屬其親身經歷之事項，亦有相關證人證述與書
      證可資佐證，顯非杜撰之詞，亦未遭受任何強暴、脅迫、
      利誘、詐欺、疲勞訊問、違法羈押或其他不正之方法，且
      面對強制性交之刑事處罰，猶主動供述流程，足徵被告上
      開任意性自白與事實相符。
（二）按刑法第19條有關行為人刑事責任能力有無之判斷標準，
      係採生理學及心理學之混合立法體例，以行為人於行為時
      生理上是否具有精神障礙或其他心智缺陷之原因，致其心
      理上產生不能、欠缺或顯著減低辨識行為違法之能力（學
      理上稱為「辨識能力」）或依其辨識而行為之能力（學理
      上稱為「控制能力」）之結果而言。其中「精神障礙或其
      他心智缺陷」之生理原因要件，事涉醫學上精神病科之專
      門學識，自有選任具該專門知識經驗者或囑託專業醫療機
      構加以鑑定之必要；倘經醫學專家鑑定結果，行為人行為
      時確有精神障礙或其他心智缺陷，則該等生理因素是否導
      致其辨識行為違法或依其辨識而行為之能力，因而產生不
      能、欠缺或顯著減低之心理結果，應由法院本於職權審酌
      被告行為當時所有之客觀狀態及行為之每一細節（例如：
      行為前、中及後之反應狀態）予以綜合觀察論斷（最高法
      院99年度臺上字第2311號及98年度臺上字第5554號判決可
      資參照）。經查，被告於案發前雖罹患精神官能憂鬱症及
      焦慮症，此有馬偕紀念醫院臺東分院99年1月11日在卷可
      參，固堪認其有病理性精神障礙之生理原因，惟觀諸被告
      於案發後歷經警詢、偵查及本院審理中對於所詢相關案發
      過程之客觀情狀、原因及年籍資料均能自行描述說明、應
      答切題，言談並無重大乖離現實或答非所問之處，且能避
      重就輕陳述加害情節，足認被告行為時對外界事物之理解
      及判斷能力並無較普通人之平均程度顯然減退之情形，堪
      信被告行為時之是非辨識能力及行為控制能力，並未因病
      理性之精神障礙影響而有致不能辨識行為違法或欠缺依其
      辨識而行為之能力之情形，亦無因病理性之精神障礙致其
      辨識行為違法或依其辨識而行為之能力，顯著減低之情形
      ；再被告經送臺東榮民醫院綜合其個人生活史及心性史、
      精神疾病史、精神狀態檢查與心理測驗之結果，亦認：被
      告雖於青少年開始受焦慮及憂鬱情緒困擾，且因採取吸毒
      酗酒等不良因應模式，引發物質依賴、藥物引發精神病與
      精神官能性憂鬱症、焦慮症等多重精神困擾，然上開疾病
      並未造成被告案發時思考邏輯與知覺脫離現實，故嚴重程
      度從未達不能辦識其行為違法或欠缺其辨識而行為之能力
      ，或顯著減低程度等情，此有該院99年3月30日精神鑑定
      報告書在卷可參（見偵卷第55至58之1頁）；復經本院向
      臺東榮民醫院函詢該鑑定結果，經該院以99年8月18日東
      醫醫字第0990003707號函覆略以：該鑑定報告明載「上述
      諸疾病並未造成思考邏輯與知覺脫離現實，故嚴重程度從
      未達不能辦識其行為違法或欠缺其辨識而行為之能力，或
      顯著減低程度」，鑑定時確曾就被告行為前後精神狀態進
      行評估，並不影響行為時之行為能力，故以「從未」二字
      概括顯是精神疾病雖或有起伏，但被告行為能力非但無缺
      損，且截至鑑定日為止，應與病情無關等語明確（見本院
      卷第45至46頁），益見被告於行為時並未因精神障礙或其
      他心智缺陷致不能辨識其行為違法或欠缺依其辨識而為行
      為之能力，揆諸上揭說明，自無刑法第19條不罰或得減輕
      其刑之情形，併此敘明。綜上所述，本件事證明確，被告
      犯行洵堪認定，應依法論科。
三、論罪科刑部分：
（一）按刑法第221條第1項所謂「強暴」，係指施用暴力或腕力
      ，以抑壓或排除被害人之抗拒；而所謂「其他違反其意願
      之方法」，應係指該條所列舉之強暴、脅迫、恐嚇、催眠
      術以外，其他一切違反被害人意願之方法，妨害被害人之
      意思自由者而言，不以類似於所列舉之強暴、脅迫、恐嚇
      、催眠術等相當之其他強制方法，足以壓抑被害人之性自
      主決定權為必要，始符立法本旨；且該所稱之「其他違反
      其意願之方法」，係同項「強暴、脅迫、恐嚇、催眠術」
      之補充規定，如犯罪行為符合「強暴、脅迫、恐嚇、催眠
      術」其中之一而為性交，即無論以「其他違反其意願之方
      法」而為性交行為之餘地（最高法院97年度第五次刑事庭
      會議決議、99年度臺上字第1390、2002、3061號及98年度
      臺上字第2389號判決要旨可資參照）。次按刑法之強制性
      交罪，本以強暴或脅迫或其他類似之非法方法違反被害人
      之意願之行為，故如以強暴方式達其強制性交之目的，則
      因強暴行為發生之傷害或毀損應為當然之結果，自未再論
      以傷害及毀損罪名（最高法院51年臺上字第588號判例意
      旨可資參照）。經查，被告於如犯罪事實欄所示之性交過
      程中，先徒手毆打被害人臉部，使被害人頭部碰撞地面後
      受創昏迷，致被害人受有頭部後腦出血、左臉部瘀青及牙
      齒搖動等傷害，迫使被害人就範，再強行脫去被害人之外
      、內褲，繼之於撫摸其陰莖直至射精後，將其沾有精液之
      手指插入被害人之陰道內等情，已如上述，是被害人之臉
      部既遭被告出手毆打，足認被告對被害人所為上開強制性
      交行為，顯係以強暴之方式為之無訛，核其所為，係犯刑
      法第221條第1項之強制性交罪。而被告上開徒手毆打被害
      人臉部之行為，核屬強制性交犯行中強暴手段之著手行為
      ，被害人因而受有頭部後腦出血、左臉部瘀青及牙齒搖動
      等傷害，係實施強暴手段造成之當然結果，並非另有傷害
      之故意，故此部分並未另行成立刑法第277條第1項之傷害
      罪。
（二）再被告有如犯罪事實欄所載之論罪科刑及執行情形，有臺
      灣高等法院被告前案紀錄表附卷可參，其前曾受有期徒刑
      之執行完畢，於5年以內故意再犯本件最重本刑為有期徒
      刑以上之罪，為累犯，應依刑法第47條第1項之規定加重
      其刑。
（三）爰審酌被告僅為滿足自身性慾，竟以上開強暴方法，對被
      害人施以性交行為，違反被害人明確之反對意願，非但使
      該被害人身心蒙受鉅創，影響其人格發展及心靈健全至為
      深遠，且嚴重危害社會治安，惟念及被告於犯後尚能坦承
      犯行，深表悔意，態度良好，並與被害人達成和解，賠償
      被害人所受之損害，被害人亦表明願意原諒被告，且不願
      再追究被告之刑責，業經被害人於本院審理中到庭陳稱明
      確（見本院卷第34頁），兼衡酌其品性素行、犯罪動機、
      目的、手段、生活狀況、教育程度為高職肄業、犯罪所得
      之利益及所生之損害等一切情狀，量處如主文所示之刑。
（四）末按犯罪之情狀顯可憫恕，認科以最低度刑仍嫌過重者，
      得酌量減輕其刑，刑法第59條定有明文。考其立法意旨，
      科刑時原即應依同法第57條規定審酌一切情狀，尤應注意
      該條各款所列事項，以為量刑標準。刑法第59條所謂「犯
      罪之情狀顯可憫恕」，自係指裁判者審酌第57條各款所列
      事項以及其他一切與犯罪有關之情狀之結果，認其犯罪足
      堪憫恕者而言（即犯罪另有其特殊之原因與環境等等），
      即必於審酌一切之犯罪情狀，在客觀上顯然足以引起一般
      同情，認為縱予宣告法定最低刑度猶嫌過重者，始有其適
      用（最高法院38年臺上字第16號、45年臺上字第1165號及
      51年臺上字第899號判例可資參照）。查本院就被告犯行
      於論罪科刑時所審酌之情狀業已詳予審酌敘明如上，而被
      告上開所為實已對被害人造成難以彌補之傷痛，倘遽予憫
      恕被告並減輕其刑，對被告個人難收改過遷善之效，無法
      達到刑罰特別預防之目的，復揆之其犯罪情節、手段、動
      機與目的等，衡諸常情事理及國民法律感情，殊無何等足
      以引起一般同情之客觀情狀而應予憫恕之處，爰不依刑法
      第59條之規定酌減其刑。至公訴人雖就被告具體求刑應執
      行有期徒刑4年6月，惟經本院綜衡上開情狀，認以量處如
      主文所示之刑為適當，公訴人之求刑，尚屬過重，附此敘
      明。
據上論斷，應依刑事訴訟法第299條第1項前段，刑法第221條第1
項、第47條第1項，判決如主文。
本案經檢察官丙○○到庭執行職務。
中    華    民    國    99    年    10    月    27    日
                  刑事第二庭  審判長法  官  陳弘能
                                    法  官  簡大倫 
                                    法  官  彭凱璐
以上正本證明與原本無異。
如不服本判決應於收受送達後10日內向本院提出上訴書狀，並應
敘述具體理由；其未敘述上訴理由者，應於上訴期間屆滿後20日
內向本院補提理由書（均須按他造當事人之人數附繕本）。「切
勿逕送上級法院」。告訴人或被害人對於本判決如有不服，請書
具不服之理由狀，請求檢察官上訴者，其上訴期間之計算係以檢
察官收受判決正本之日期為準。
                                    書記官  陳憶萱
中    華    民    國    99    年    10    月    27    日
附錄本案論罪科刑法條：
中華民國刑法第221條
對於男女以強暴、脅迫、恐嚇、催眠術或其他違反其意願之方法
而為性交者，處3年以上10年以下有期徒刑。
前項之未遂犯罰之。

司法院資訊處製作；財團法人民間司法改革基金會備份。
